最　高　行　政　法　院　判　決　　　　　　　　　　九十三年度判字第七五六號
　　上　訴　人　中信票券金融股份有限公司
　　代　表　人　乙○○
　　訴訟代理人　邱雅文律師
　　被 上訴 人　財政部臺北市國稅局
　　代　表　人　甲○○
右當事人間因營利事業所得稅事件，上訴人對於中華民國九十一年四月十八日臺北高
等行政法院九十年度訴字第一八五四號判決，提起上訴，本院判決如左：
　　主  文
原判決關於債券前手利息收入不得扣繳稅款及該訴訟費用部分均廢棄。
廢棄部分，訴願決定及復查決定均撤銷。
其餘上訴駁回。
廢棄部分第一審及上訴審訴訟費用由被上訴人負擔；駁回部分上訴審訴訟費用由上訴
人負擔。
　　理  由
一、上訴人民國（下同）八十五年度營利事業所得稅結算申報，原列報營業收入新臺
    幣（下同）四一、四一七、八○一元，尚未抵繳之扣繳稅款四八、六七九、○一
    八元，案經被上訴人初查否准營業收入扣除買賣短期票券損失九、三七四、四八
    二元，乃核定營業收入為五○、七九二、二八三元，又以前手債券利息扣繳稅款
    三六、四六二、五八一元為前手所有，乃否准該部分金額繳上訴人之應納稅額，
    核定尚未抵繳之扣繳稅額為一二、二一六、四三七元。上訴人不服，循序提起行
    政爭訟。
二、上訴人於原審起訴略稱：(一)、短期票券交易損失認列部分：１、查財政部六十九
    年八月二十五日台財稅第三七一一四號函並未規定買賣短期票券發生之損失，不
    得列為費用或損失。因此，財政部七十年一月二十九日台財稅第三○七六三號函
    規定未到期前出售短期票券之損失可列為損失處理，僅屬對於六十九年八月二十
    五日台財稅第三七一一四號函之補充說明，前後一貫。詎事隔約二十年後，財政
    部變更立場，於八十七年七月二十三日以台財稅第八七一九五四八○一號函，認
    為如所得全部應課稅，則損失全部可認列；反之，如所得全部不課稅，則損失全
    部不認列，惟此種見解依法無據。２、依所得稅法第三十八條之規定，營利事業
    之損失，除法律有明文規定不得認列外，均應准予認列為費用或損失。故如立法
    政策上認有相反限制之必要者，因涉及人民財產權益，依法律保留原則，應修改
    法律，政府不得以行政命令為相反之規定。被上訴人依財政部與母法相反之函釋
    所為核定，顯然牴觸母法，更有違憲之嫌。(二)、尚未抵繳的債券利息扣繳稅款部
    分：1.債券為有價證券，乃表彰債權之證券。債券利息為定期給付之利息，在到
    期日之前持券人無「利息請求權」，原無民法第六十九條及第七十條之適用。縱
    認有上揭二法條之適用，亦不能因之發生「未到期利息請求權」至明。且退萬步
    言，縱再認持券人有「未到期利息請求權」，但一旦債券前手依「法定方式」（
    交付或背書交付）合法移轉予後手後，後手即為債券權利人。按債券之無因性即
    證券上之權利，不論有價證券或一般債權，其「第一手權利人」如依合法有效之
    方式將債權讓予後手，每一手在其持有期間，均自為該證券全部權利之權利人，
    其所享有之權利義務既非「前手」亦非「後手」所有，不可能謂持券人在行使權
    利時，其所持債券之「權利人」仍為「第一手」或「前手」，要無可爭。因此，
    「第二份前手息」乃「後手」之「利息所得」中的一部分，並非「前手」之「利
    息所得」，亦非「後手」之「免稅所得」或「特別扣除額」。２、「前手息」案
    之另一基本癥結在於「第一份前手息」及「第二份前手息」應如何申報？(1)「第
    一份前手息」如視為「債券之利息所得」，因財政部六十四年九月四日台財稅第
    三六四四○號函及七十六年七月十六日台財稅第七五四一四一六號函等至今合法
    有效之規定，均不認該個人前手為該債券利息之「納稅義務人」，無須「申報」
    ，自更無須由營利事業之後手辦理扣繳及發給扣繳憑單。(2)「第二份前手息」應
    如何申報？依我國所得稅法，屬於營利事業之後手原應採總額減總額法之申報方
    式，但依財政部七十五年台財稅第七五四一四一六號函釋之規定，則應將「第一
    份前手息」視為「借方應收利息」處理，不列為營業成本，故相對的將「第二份
    前手息」視為歸墊之「貸方應收利息」，二者互為沖銷，其結果與逐項減除法之
    申報方式相同。不論採何種申報方式，均殊途同歸，稅負相同，對營利事業後手
    並無不當得利之處。惟被上訴人自八十七年開始竟創出一套前手息理論，不許營
    利事業之後手利用該所謂「第二份前手息」之扣繳稅額，以抵繳營利事業所得稅
    款或申請退稅，而僅准許轉入營業成本核課。３、財政部七十五年七月十六日台
    財稅第七五四一四一六號函規定：「買受人若為營利事業，可由該事業按債券持
    有期間，依債券之面值及利率計算利息收入。」其意義係指，後手為營利事業時
    ，其以「按自已持有期間計算之利息額」申報，並無逾越所得稅法之不當利益。
    該等未列入申報之「被減除額」或「歸墊之應收利息」之部分，仍有被依法扣繳
    所得稅款，並依法被「成本」減除，均寓有併入課稅之實質效果。該部分扣繳稅
    款，依所得稅法第一百條第一項等之明文規定，當然得由該後手用以抵繳自已當
    年度之各類所得結算應納稅額或申請退稅，乃不待任何函令解釋另為規定之當然
    結論。被上訴人機關辯稱上開財政部七十五年函釋雖規定營利事業買賣公債，可
    按持有期間列報利息收入，「惟並未規定即得以全期扣繳稅款抵繳其申報應納稅
    額」云云，自屬依法無據，並違反所得稅法母法規定，所辯委無可採至明。４、
    財政部台財稅第七五四一四一六號函其意義係指，在買受人為個人之情形，因個
    人多未設帳，其是否有支付給前手所謂「第一份前手息」或所支付金額多寡，均
    不易勾稽查核，故一律不許以減除成本之方式計算利息所得。兩相對照，益可證
    明「後手」為營利事業時，以債券利息收入減除取得成本之方式申報債券利息所
    得，於法並無不合。５、按所得稅法第二十四條第一項規定，營利事業所得之計
    算，以其本年度收入總額減除各項成本費用、損失及稅捐後之純益額為所得額。
    惟同法第八十八條規定：「納稅義務人有左列各類所得者，應由扣繳義務人於給
    付時，依規定之扣繳率或扣繳辦法，扣取稅款．．。」兩相比較，可見所得稅法
    第二十四條第一項所稱之「收入」，與該法第八十八條所稱之「所得」為同義，
    其涵意應為「所得毛額」，而第二十四條第一項所稱之「所得額」乃「純益額」
    ，其意義應為「所得淨額」。被上訴人顯將「成本」與「收入中與成本等額之被
    減除額」混為一談，導出「被減除額」之部分的扣繳稅額不能為所得人即納稅義
    務人用以抵退稅款之謬論。６、被上訴人謂：「納稅義務人得以暫繳及扣繳稅款
    抵繳結算申報之應納稅額者，限定應以自行繳納之稅款始有其適用。」其所謂「
    自行繳納之稅款」意義為何？按扣繳稅款固然是對「應被扣繳」之給付「逐筆」
    辦理，但當年度之「全部」扣繳稅額，則是用以抵繳全年度所有各類所得之所得
    稅額，並非「某筆扣繳稅額」僅能抵繳該筆據以扣繳之「扣繳標的所得」的稅額
    。依被上訴人之解釋，不但將「扣繳基礎」與「課稅基礎」混為一談，而且將「
    扣繳稅額」限定於僅能與其本身的扣繳標的所負稅額抵減，更屬錯誤。７、被上
    訴人不以扣繳憑單之記載為認定基礎，更為違反法律。被上訴人又認為「前手」
    不以是否取得「前手息」扣繳憑單為要件均可以扣繳稅額抵繳稅款云云。明顯違
    背所得稅法第八十八條、第八十九條、第九十二條、第九十四條、第九十九條及
    第一百條之規定及租稅法與會計原理。尤有進者，被上訴人主張，若依法應被扣
    繳而實際卻漏未被扣繳之納稅義務人，稅捐機關雖無扣繳憑單卻可「主動」給予
    利用虛擬之扣繳稅額抵退稅云云，更是嚴重違反法律之圖利瀆職罪行。８、被上
    訴人誤將「扣繳稅額」之抵繳權利與「應申報而短漏申報」之責任混為一談，違
    反租稅法原理。退而言之，縱認上訴人應申報而未申報該「第二份前手息」，則
    上訴人之稅負責任為補稅及最高二倍之罰鍰，但不影響上訴人以該部分收入被扣
    繳之稅款抵繳或申請退稅的權利。９、個人前手利用RP交易合法節稅之行為並非
    脫法行為，且縱認個人前手享有不當賦稅利益，亦不能以不許上訴人利用自己之
    扣繳稅款抵繳或申退稅款的方式，作為救濟。１０、本件並無以私法安排改變公法
    上賦稅義務主體之行為，本件「個人前手」就所獲取之「應得利息」均不必被扣
    繳及辦理申報，故個人前手在任何時點，將所持有之債券轉讓予他人，該個人前
    手依法律規定已非該等易手後之債券之所有權人，不可能發生如被上訴人機關所
    主張的，一張有價證券由前一手轉到後一手時，其所表權利應割裂為各按前後手
    持有期間比例計算之不同權利，其中屬於前手所有之權名義上為後手所有，扣繳
    憑單也記載以後手為所得者，但實際上仍為前手所有的結果。、上訴人信賴政
    府沿襲一、二十年不變之處分方式，據以計算交易成本及價格，已造成不可逆轉
    的經濟地位。基於公法上信賴保護原則，如被上訴人機關擬改變課稅方式，亦僅
    應就嗣後新發行之債券適用，始為合法。又有關法律不溯及既往原則，乃最高行
    政法院九十年度判字第六七一號判決理由所是認之原則。析言之，如繼續的事實
    或法律關係進行之中，終結之前，依原有法律評價或所定法律效果「尚未發生者
    」，得以「修改法律」之方式變更其嗣後之法律評價或法律效果。反面言之，如
    尚在繼續進行中之事實或法律關係，其法律評價或法律效果已「預先發生」，不
    能逆轉者，自不許以「修改法律」之方式變更之，更當然不能在「法律未變更」
    之情形下，由行政機關擅自改變法律解釋而變更其已「預先發生」之法律評價及
    效果等語，請判決予以撤銷訴願決定及原處分。
三、被上訴人在原審答辯則以：（一）營業收入─短期票券買賣損失部分：上訴人引
    述財政部七十年一月二十九日台財稅第三○七六三號函釋，並未編入「所得稅法
    令彙編」，自無援引適用之餘地。又前揭財政部六十九年八月二十五日台財稅第
    三七一一四號函及八十七年七月二十三日台財稅第八七一九五四八○一號函，乃
    係本於所得稅法第二十四條第二項，短期票券利息不計入營利事業所得額課稅之
    立法意旨所作之解釋，並未於法律規定外，另行創設新的權利義務，自應自所解
    釋法律上之生效日起，凡未確定之案件均有其適用，此亦與行政院六十一年六月
    二十八日台財六二八二號令、司法院釋字第二八七號解釋、及前行政法院八十九
    年度判字第四三八號判決意旨一致。上訴人所訴顯係誤解，自無足採。訴願決定
    亦持與被上訴人相同之論見，並以營利事業所得稅未到期前出售短期票券所取得
    之利息收入，既毋需扣繳稅款，亦免予併計當期營利事業所得額課稅，其在未到
    期前出售發生之損失，自不得列為費用或損失，於計算營利事業所得額時減除，
    以符合收入、成本、費用配合原則，是被上訴人依前揭財政部函釋規定否准認列
    ，並無不合。次以當法律有意義不明或不備時，或法條文字雖無明文規定，而依
    論理顯然含有其意義情況時，主管機關均得就法律予以解釋；又因營利事業所得
    稅未到期前出售短期票券所得之利息收入既予免稅，其相對出售損失如予認列營
    利事業將雙重獲益，造成侵蝕稅源及課稅不合理現象。惟營利事業於未收到期前
    出售短期票券所得之利息收入或發生之損失如何列報，俾符合收入與成本、費用
    配合原則，法條無從針對稽徵技術作詳細規定，從而首揭函釋有關營利事業所得
    稅出售短期票券所取得利息收入免併入所得額課稅，其出售損失亦不得列為費用
    或損失之規定，乃係財政部基於中央財稅主管機關職權，就所得稅法第二十四條
    有關營利事業所得計算及短期票券利息所得，除扣繳稅款外，不計入營利事業所
    得額課稅之規定意旨所作之解釋，並未於法律規定外，另行創設新權利義務，即
    應自解釋法律之生效日起，凡未確定之案件均有適用。故上訴人稱本案有違法令
    不溯既往原則及信賴保護原則乙節，委無足採。（二）關於尚未抵繳之扣繳稅款
    部分：按所得稅法第七十一條及第九十九條雖分別規定，納稅義務人得以暫繳及
    扣繳稅款抵繳結算申報之應納稅額，及憑扣繳憑單抵繳稅款，惟亦限定應以自行
    繳納之稅款始有其適用。又前揭財政部函釋雖規定營利事業買賣公債，可按持有
    期間列報利息收入，惟並未規定營利事業於兩付息日間買回公債，按持有期間列
    報利息收入，即得以全期扣繳稅款抵繳其申報之應納稅額。又上訴人於利息兌領
    日前買回公債，前手兌領之利息及系爭扣繳稅款均為前手所有。系爭前手兌領之
    利息，依規定既不列為上訴人之利息收入，即該前手息部分之納稅義務人並非上
    訴人，上訴人自亦無從依所得稅法第七十一條及第九十九條規定，以該前手息之
    扣繳稅額抵繳自身之所得稅。至上訴人訴稱其買入債券時已繳納系爭扣繳稅款等
    情，查上訴人買回債券之全部購買價格為取得債券之成本，不得謂取得成本之一
    部分係得扣抵應納稅額之扣繳稅款，且債券之前手持有人既為實際利息所得者，
    因該項所得而發生之扣繳及納稅義務，依實質課稅原則，自應同屬於實際所得之
    人。況公法上之租稅扣抵權，非得以私經濟交易而移轉，訴稱應將系爭扣繳稅額
    抵繳應納稅款云云，自無足採。（三）本案之爭點乃『上訴人之稅基基礎與其應
    納稅款及得扣抵之扣繳稅款是否相符？』系爭前手持有期間之利息所得扣繳稅額
    ，其相關所得既非為上訴人之所得，且上訴人亦無列入其營利事業所得稅申報及
    核定，依據所得稅法第七條第四項規定及同法第七十一條、第九十九條、第一百
    條等規定，並參酌所得稅實質課稅之精神，對於系爭上訴人未承擔納稅義務部分
    之所得，上訴人自無從享有以扣繳稅額抵繳其應納稅額或申請退還之權利。查本
    案所論及債券「前手息」，乃為區分上訴人所持有債券期間申報所得之利息，及
    非上訴人持有期間，上訴人未申報所得之債券利息，而予名詞分野界定。上訴人
    確係因上訴人及其前手等買入公債，自付息之金融機構所取得之利息，依法由付
    息金融機構於到期給付利息時扣繳所得稅款，並無不合。至該扣繳稅額得否抵繳
    所得稅款，則端視該所得有無經所得人合併辦理申報而定。本案上訴人並無就全
    期債券利息收入列入所得稅申報，所未申報前手持有期間相當之利息收入部分，
    上訴人即非屬所得稅法第七條第四項規定及同法第八十九條第一項第二款規定利
    息所得之納稅義務人，自不得將該部分利息收入所衍生之扣繳稅款抵繳上訴人應
    納稅額或申請退還。次查收入與成本為所得之兩面，收入課稅，成本乃減項不課
    稅，不課稅即無應納稅額，焉有扣繳稅款之退抵？是益證前手息部分之扣繳稅款
    不准抵繳上訴人應納稅款，並無不當。至個人前手如何報稅，有無租稅利益，並
    不影響本案依法課稅及退抵稅之論據。再查，所謂信賴保護原則，係指人民因信
    賴授益處分之存續力，就生活關係已作適當之安排，嗣該授益處分縱經撤銷，人
    民之信賴利益亦應受保護者而言。本件被上訴人核定稅額行為，屬負擔處分，並
    無信賴保護原則之適用。有前行政法院八十九年四月十四日判字第一一○五號判
    決及鈞院九十年三月八日八十九年度訴字第七二五號、第七二六號判決可資參照
    。又本案之爭點及法律依據如第三點之所述，前開所得稅法有關扣繳稅額得否抵
    繳稅款之規定，適用迄今並未變更，被上訴人亦無對之改變核課方式。惟因營利
    事業所得稅之調查核課向採選案及選項查核方式，尤以上訴人等票券金融業者之
    營利事業所得稅結算申報均採會計師查核簽證申報，被上訴人原無需就各案件逐
    案逐項查核，或逕採暫按書面審核核定之方式，致造成上訴人等投機不合法之申
    報方式。嗣經被上訴人查覺後依據稅捐稽徵法第二十一條規定及營利事業所得稅
    結算申報書面審核案件抽查辦法之規定，予以抽查核定，自屬於法有據等語，資
    為抗辯。
四、原審審酌全辯論意旨及調查證據之結果，以：一、關於上訴人出售短期票券損失
    新臺幣（以下同）九、三七四、四八二元是否得自所得額中扣除部分：（一）財
    政部八十七年七月二十三日台財稅第八七一九五四八○一號函釋係補充財政部六
    十九年八月二十五日台財稅第三七一一四號函釋，且不違反所得稅法第二十四條
    之立法目的，應可採用。至於財政部七十年一月二十九日台財稅第三○七六三號
    函釋並未編入該部所得稅法令彙編，有八十三年版及八十七年版「所得稅法令彙
    編」保留文號索引可資查證，且該函釋意旨謂短期票券在未到期前出售之損失，
    營利事業可作當年度損失處理云云，與所得稅法第二十四條之立法意旨不符，自
    難再援用。本件既尚未確定，依司法院釋字第二八七號解釋意旨，自應適用八十
    七年七月二十三日台財稅第八七一九五四八○一號函釋，與稅捐稽徵法第一條之
    一規定無關。（二）經查，本件上訴人於營業收入項下列報減除買賣短期票券損
    失九、三七四、四八二元，申報營業收入四一、四一七、八○一元，惟依財政部
    六十九年八月二十五日台財稅第三七一一四號函釋，營利事業所得稅未到期前出
    售短期票券所取得之利息收入，既毋需扣繳稅款，亦免予併計當期營利事業所得
    額課稅，則依財政部八十七年七月二十三日台財稅第八七一九五四八○一號函釋
    ，在未到期前出售發生之損失，自不得列為費用或損失，於計算營利事業所得額
    時減除，始符收入、成本、費用配合原則。被上訴人初查即以買賣短期票券損失
    不得列為費用或損失，乃否准認列該項買賣短期票券損失，核定營業收入為五○
    、七九二、二八三元。上訴人主張本案適用法令溯及既往不當乙節，查當法律有
    意義不明或不備時，或法條文字雖無明文規定，而依論理顯然含有其意義等情況
    時，主管機關均得就法律予以作解釋。次查所得稅法第二十四條既規定票券利息
    所得，免予併計營利事業所得額，如買賣票券損失准予列報，則營利事業將雙重
    獲益，不僅有失立法原意，並造成侵蝕稅源及課稅不合理現象，從而財政部八十
    七年七月二十三日台財稅第八七一九五四八○一號函釋，乃係財政部基於中央財
    稅主管機關職權就所得稅法第二十四條有關營利事業所得計算之規定所作之解釋
    ，並未於法律規定外，另行創設新之權利義務，則未確定之案件，自法律生效日
    起均應適用。上訴人所述，顯係誤解為無理由。二、關於扣繳憑單之利息所得人
    ，得否將前手息扣繳稅額申報抵稅或退稅部分：（一）有取得利息所得者，即為
    納稅義務人，應主動申報利息所得，如符合扣繳稅額抵繳應納稅款之規定者，即
    可抵繳稅款，不以是否取得扣繳憑單為要件。則所得稅法有關利息所得，得以扣
    繳稅額抵繳應納稅款者，係以依所得稅法規定，應申報或繳納利息所得稅之「納
    稅義務人」而言。至於第三人取得利息所得部分，是否得將扣繳稅款抵繳應納稅
    款，核與納稅義務人無關，縱令事實上係由納稅義務人代繳稅款，並不能因此變
    更公法上納稅義務之主體。是該項利息所得之扣繳稅款，法理上僅能由該實際取
    得利息之第三人依法抵繳之，自不生重複課稅問題；而代繳稅款之人，自無以自
    己名義請求抵繳稅款之權利，所產生之問題僅係代繳稅款之人究應將此筆代繳稅
    款列為債券交易成本，或向該第三人求償而已。（二）財政部鑑於過去發行乙種
    國庫券時，如在一年中有轉手多次者，依該部（六十二）台財稅第三八六一九號
    函釋，係由中央銀行將個別分段持有之資料移送財政部財稅資料處理中心，憑以
    計算各人之所得憑以課稅之情形，增加稽徵機關執行之困難，亦無法辦理扣繳。
    該部為簡化稽徵作業及扣繳手續，遂於六十四年九月一日依上開條例發行甲種公
    債第一期債票十六億元時，以六十四年九月四日台財稅第三六四四○號函釋，就
    中央政府建設公債甲種債票利息，改以付息時之債票持有人為納稅義務人，就全
    部利息一次扣繳所得稅，其中就債票曾經轉手之情形，將前手之利息所得亦以最
    後持票人為納稅義務人（所得人）名義開立扣繳憑單。此固與所得稅法第八十八
    條、第八十九條、第九十二條規定之意旨不盡相符，但法理上不能因此稽徵機關
    之便宜措施而改變真正利息所得人、納稅義務人及扣繳稅款歸屬利益之本質，最
    後持票人自不能以其為扣繳憑單上之名義所得人，即主張將前手利息所得之扣繳
    稅款抵繳其自身之應納稅款。（三）再按一般公債、公司債、金融債券等因載有
    約定之利率，債券持有人依民法第六十九條、第七十條規定，對於此項約定利息
    按權利存續期間之日數，取得其法定孳息。此項利息未獲支付前，如將債券讓售
    ，依同法第二百九十五條第一項前段規定，推定其隨同原本移轉於受讓人，債券
    原持有人因而經由買賣價金取得是項利息收益。因此，債券之買賣，如係於該債
    券之付息日為之，讓售價格之認定，尚不生何疑義；若於兩付息日間為之，其買
    賣價格中實已包括兩部分，一為取得債券所支付之對價，另一為未屆付息日該債
    券法定利息請求權之讓與價金。惟由於買賣債券之交易所得停徵，「利息所得」
    與「證券交易所得」如未明確劃分，除將造成原持有人之法定利息收益，將誤為
    證券交易所得免稅外，並將增加債券利息兌領人之利息所得，造成課稅錯誤。財
    政部乃於七十五年七月十六日以台財稅第七五四一四一六號函釋，闡明營利事業
    應按實際情形列報利息收入，其債券賣出時超過購進價格及利息收入後之餘額為
    證券交易損益，並附帶說明個人因未設帳，應一律以兌領之利息併入其綜合所得
    稅課稅，乃基於稽徵成本及技術所為之便宜措施。因此，所謂債券「前手息」，
    乃為區分債券利息兌領人所持有債券期間申報為所得之利息收入，及非持有（即
    其前手持有）期間，未申報為所得之債券利息，而予分野界定之名詞。依上開函
    釋可知，前手息所得者如為營利事業者，應按其持有債券期間，計算利息所得課
    徵營利事業所得稅；惟前手息所得者如為個人者，因前手個人既未設帳又無扣繳
    憑單歸課資料，其不列入綜合所得稅結算申報，稽徵機關亦未予核課其綜合所得
    稅；營利事業如係債券利息兌領人，僅按其持有債券期間，計算利息所得課徵營
    利事業所得稅，依前開所得稅法規定，亦僅能就其申報利息所得範圍內之扣繳稅
    額抵繳應納稅款，其未持有債券期間之其餘利息（即前手息），非屬該營利事業
    之利息所得，毋庸申報，不課徵營利事業所得稅，該前手息扣繳稅款，自不在扣
    繳稅額抵繳應納稅款之列。此時，前手息之所得者如係營利事業，雖無扣繳憑單
    ，仍得於申報其自身之利息收入時，將該「前手息扣繳稅款」抵繳其自身之應納
    稅款，為被上訴人目前實務上所准許，自不生重複課稅問題；而前手息之所得者
    如係個人，則因其免列入綜合所得稅結算申報，國家僅就此筆前手息所得扣繳百
    分之十之稅款，個人則避免最高百分之四十之個人綜合所得稅稅率。（四）本件
    上訴人係經營短期票券之經紀、自營業務，其本期列報尚未抵繳之扣繳稅款四八
    、六七九、○一八元。被上訴人初查以上訴人本期取得債券利息收入，係於扣除
    前手利息所得後，以其餘額列報收入，並以前手利息所得之扣繳款三六、四六二
    、五八一元抵減應納稅額，依前揭財政部台財稅第七五四一四一六號函釋，按債
    券持有期間，依債券之面值及利率計算利息收入，亦即係扣除前手之利息所得後
    ，以餘額列報利息收入，則本案前手息相對之扣繳稅款為前手所有，乃將系爭前
    手息之扣繳稅款部分，否准抵繳原告之應納稅款，核定尚未抵繳之扣繳稅額為一
    二、二一六、四三七元。按所得稅法第七十一條第一項及第九十九條雖規定納稅
    義務人得以暫繳及扣繳稅款抵繳結算申報之應納稅額，然得為扣繳稅額抵繳應納
    稅款之對象，以應將利息所得申報、繳納所得稅之承擔納稅義務者為限；反之，
    如未申報利息所得，而未繳納利息所得稅者，則無扣繳稅額抵繳應納稅款之適用
    ，此為法律當然之解釋，並未增加法律所無之限制，亦無違反租稅法律主義。上
    訴人於利息兌領日前買回債券，前手兌領之利息及系爭之扣繳稅款均為前手所有
    。前手兌領之利息既非上訴人之利息收入，該利息收入之納稅義務人即非上訴人
    ，縱扣繳憑單以上訴人名義開立，然系爭扣繳稅款法理上非由上訴人負擔及繳納
    ，依租稅法定原則，自不得以之抵繳其當年度營利事業所得稅之應納稅額，此不
    因上訴人於向前手購入債券時未預先扣留稅款而受影響。而上訴人既然因前手息
    之扣繳稅款而代前手繳納稅款，乃其是否向前手求償之問題，自不應轉向上訴人
    請求抵繳稅款以補償其損失。何況上訴人非不可於購入債券給付價金時將稅款預
    先扣留，以備將來之扣繳。又被上訴人係依法核稅，並無上訴人所謂加重其稅賦
    ，使上訴人承擔法律規範以外之租稅負擔可言。再者，財政部前開函釋並未規定
    營利事業於兩付息日間買回公債，按持有期間計算利息收入，即得以全期扣繳稅
    款抵繳其申報應納稅額，亦不生違反信賴保護原則之問題。又有所得者即應繳稅
    ，乃稅賦核實課徵之原則，上訴人對於前手息部分既無所得，本無需課稅，其所
    扣繳之稅款即無抵繳之問題。另實務上是否發生重複課稅之情形，尚未可知，因
    前手息之所得人為營利事業時，仍可持以抵繳自身之應納稅額，已如前述。況即
    使如此，亦屬應由被上訴人解決之另一問題，而不得主張前手息扣繳之稅款即可
    由上訴人抵繳為其判斷基礎，據以將原決定及原處分均予維持，因而駁回上訴人
    之訴。
五、本院經查：(一)、廢棄部分即尚未抵繳之扣繳稅款部分：按租稅法所重視者，應為
    足表徵納稅能力之經濟事實，而非其外觀之法律行為，故在解釋適用稅法時，所
    應根據者為經濟事實，不僅止於形式上之公平，應就實質上經濟利益之享受者予
    以課稅，始符實質課稅及公平課稅之原則。關於債券前手利息收入得否扣繳稅款
    ，查「憲法第十九條規定人民有依法律納稅之義務，固係指人民有依據法律所定
    之納稅主體、稅目、稅率、納稅方法及納稅期間等項而負納稅義務之意，然課人
    民以繳納租稅之法律，於適用時，該法律所定之事項若權利義務相關連者，本於
    法律適用之整體性及權利義務之平衡性，當不得任意割裂適用。」業經司法院釋
    字第三八五號解釋在案。又「納稅義務人有左列各類所得者，應由扣繳義務人於
    給付時，依規定之扣繳率或扣繳辦法，扣取稅款，並依第九十二條規定繳納之：
    一、．．．二、機關、團體、事業或執行業務者所給付之薪資、利息、．．．。
    」為行為時所得稅法第八十八條所明定。故利息所得者，應由扣繳義務人於給付
    時，扣取稅款，並將所扣稅款向國庫繳納；又依同法第七十一條第一項前段、第
    九十九條及第一百條之規定，扣繳稅款於結算申報時當可用以抵繳應納稅額；此
    為義務與權利相互關連之規定，不容割裂適用。另財政部六十四年九月四日台財
    稅第三六四四○號函釋：「主旨：中央政府建設公債甲種債票之利息，應由付息
    機構於付息時，按照所得稅法第八十八條、第八十九條、第九十二條及各類所得
    扣繳率表等規定，扣繳利息所得稅款，並以付息時債票持有人為納稅義務人，向
    稽徵機關填報扣繳憑單，並依同法第九十四條規定，將扣繳憑單填送納稅義務人
    。說明：二、本債票無論曾否轉讓，均應由付息機構，以付息時之持票人為納稅
    義務人（記名式者為最後記名之人）就全部利息一次扣繳所得稅；並根據持票人
    之身分證明，依法填報扣繳憑單。納稅義務人為中華民國居住之個人或營利事業
    ，應將該項利息所得，依法合併當年度所得申報所得稅。」本件上訴人為系爭債
    券付息時之持票人，因上開財政部六十四年九月四日台財稅第三六四四○號函釋
    ，遭強制課以系爭全部利息扣繳稅款之義務，既依法律之形式；而於結算申報時
    ，被上訴人竟主張上訴人雖被扣繳系爭稅款但非實際納稅義務人，否准扣繳稅款
    抵繳應納稅額之權利，反採經濟之事實。對於同一系爭所得，權利義務相關連之
    事項，而為不同認定，並均以不利於上訴人者為其準據，顯然割裂適用法律，揆
    諸前開司法院第三八五號解釋及說明，即有可議。上訴人執以指摘，非全無理由
    ，應將原判決關於債券前手利息收入不得扣繳稅款部分廢棄，訴願決定及復查決
    定均撤銷，由被上訴人另為妥適之處分。(二)、駁回部分即短期票券交易損失認列
    部分：(1)按「營利事業所得之計算，以其本年度收入總額減除各項成本費用、損
    失及稅捐後之純益額為所得額。營利事業有第十四條第一項第四類利息所得中之
    短期票券利息所得，除依第八十八條規定扣繳稅款外，不計入營利事業所得額。
    」，行為時所得稅法第二十四條定有明文。又按「．．．營利事業購入短期票券
    ，在未到期前出售所取得之利息收入，毋需扣繳稅款，亦免予併計當期營利事業
    所得額課稅。」、「營利事業購入短期票券，在未到期前出售發生之所得，依本
    部六十九年八月二十五日台財稅第三七一一四號函規定，並不發生繳納所得稅問
    題，亦免予併計營利事業所得額；其在未到期前出售發生之損失，亦不得列為費
    用或損失，於計算營利事業所得額時減除。」，財政部六十九年八月二十五日台
    財稅第三七一一四號函釋、八十七年七月二十三日台財稅第八七一九五四八○一
    號函釋在案，後函應係補充前函而為，且不違反行為時所得稅法第二十四條之立
    法目的，應可採用。至於財政部七十年一月二十九日台財稅第三○七六三號函釋
    意旨謂短期票券在未到期前出售之損失，營利事業可作當年度損失處理云云，與
    行為時所得稅法第二十四條之立法意旨不符，自難再援用。本件既尚未確定，依
    司法院大法官會議釋字第二八七號解釋意旨，自應適用適法之前揭八十七年七月
    二十三日台財稅第八七一九五四八○一號函釋，與稅損稽徵法第一條之一規定無
    關。(2)本件上訴人於營業收入項下列報減除買賣短期票券損失九、三七四、四八
    二元，申報營業收入四一、四一七、八○一元，惟依財政部六十九年八月二十五
    日台財稅第三七一一四號函釋，營利事業所得稅未到期前出售短期票券所取得之
    利息收入，既毋需扣繳稅款，亦免予併計當期營利事業所得額課稅，則依財政部
    八十七年七月二十三日台財稅第八七一九五四八○一號函釋，在未到期前出售發
    生之損失，自不得列為費用或損失，於計算營利事業所得額時減除，始符收入、
    成本、費用配合原則。(3)因營利事業未到期前出售短期票券所得之利息收入既予
    免稅，其相對出售損失如予認列，營利事業將雙重獲益，造成侵蝕稅源及課稅不
    合理現象。又行政機關就行政法規所為之釋示，係闡明法規之原意，應自法規生
    效之日起有其適用，前經司法院釋字第二八七號解釋有案。準此，財政部基於中
    央財稅主管機關職權，就行為時所得稅法第二十四條有關營利事業所得計算之規
    定所作之八十七年七月二十三日台財稅第八七一九五四八○一號函釋，應自該法
    條生效之日起即有其適用。上訴意旨所稱被上訴人依據前揭財政部八十七年七月
    二十三日函釋，否准認列系爭短期票券買賣損失，有違信賴保護及租稅不追溯既
    往原則之詞，尚不足採。(4)綜上所述，被上訴人否准認列系爭短期票券買賣損失
    ，於法尚無不合，訴願決定及原判決對此部分遞予維持，並無違誤，上訴意旨仍
    執前詞指摘原判決此部分違誤，求予廢棄，經查為無理由，應予駁回。
六、據上論結，本件上訴為一部分有理由，一部分無理由，爰依行政訴訟法第二百五
    十五條第一項、第二百五十六條第一項、第二百五十九條第一款、第九十八條第
    三項前段，判決如主文。
中　　華　　民　　國　　九十三　　　年　　　六　　　　月　　　十七　　　日
                    最 高 行 政 法 院  第 五 庭
                                審 判 長 法  官　　　趙　永　康
                                         法  官      蔡  進  田
                                         法  官　　　廖  宏  明
                                         法  官　　　鄭　淑　貞
                                         法  官　　　黃　合　文
右  正  本  證  明  與  原  本  無  異
　　　　　　　　　　　　　　　　　　　　 法院書記官　蘇　金　全
中　　華　　民　　國　　九十三　　　年　　　六　　　　月　　　十八　　　日
